臺灣高等法院刑事裁定
110年度毒抗字第1673號
抗  告  人
即  被  告  吳國正


                   （現於法務部○○○○○○○○戒治中）上列抗告
人因違反毒品危害防制條例案件，不服臺灣新北地方法院中華民
國110年11月1日所為之裁定（110年度毒聲字第2312號），提起
抗告，本院裁定如下：
    主  文
抗告駁回。
    理  由
一、原裁定意旨略以：抗告人即被告甲○○於民國108年10月20日2
    3時許，在新北市○○區○○街00巷0號1樓居所，以將第一級毒
    品海洛因及第二級毒品甲基安非他命混合放置針筒內注射之
    方式，同時施用第一級毒品海洛因、第二級毒品甲基安非他
    命1次等案件，前經原審法院以110年度毒聲字第1022號裁定
    送觀察、勒戒後，認有繼續施用毒品之傾向，有本院被告前
    案紀錄表、上開裁定、法務部○○○○○○○○○○○○○○○○）110年10
    月15日北所衛字第11013005390號函及所附臺北看守所附設
    勒戒處所有無繼續施用毒品傾向證明書、有無繼續施用毒品
    傾向評估標準紀錄表各1份附卷可稽，經核閱無誤。是檢察
    官本件聲請，於法並無不合，應予准許。爰依毒品危害防制
    條例第20條第2項後段規定，裁定被告令入戒治處所施以強
    制戒治，其期間為六個月以上，至無繼續強制戒治之必要為
    止，但最長不得逾一年等語。
二、抗告意旨略以：原審裁定僅依臺北看守所110年10月15日北
    所衛字第11013005390號函即為裁定，實為草率，因臺北看
    守所非專責機構，結構亦非完善，更無專業性，該所對受勒
    戒處分人有無繼續施用毒品傾向之評估，僅用1至3分鐘短暫
    交談，詢問之內容皆與毒品無關，且詢問受勒戒處分人過往
    如何施用毒品、施用何種毒品，自應詢問日後動向、規劃、
    如何遠離毒品等，較為合理，是評估時僅以無法改變之過往
    行為，作為判斷有無繼續施用毒品之傾向，有違修法後所明
    示不得以前科素行作為評估標準；又臺北看守所附設勒戒處
    所有3位受勒戒處分人與被告之情形相同，卻經評估無繼續
    施用毒品傾向後釋放，評估之標準為何，實令人省思，若係
    有失公允之評估，因而影響法院所為強制戒治裁定之結果，
    該裁定即為違法，應撤銷之；被告於可取得毒品時已有戒毒
    之念，並付諸實行，卻於無從取得毒品之處，被認為有繼續
    施用毒品之傾向，實無依據，更非合理，且被告亦自行至佛
    教慈濟醫院接受戒癮治療，有醫院病歷號碼可稽，被告卻仍
    應受強制戒治處分，實於法相悖，爰請法院詳查，撤銷原裁
    定云云。
三、按毒品危害防制條例於109年1月15日由總統公布，並於公布
    後6個月即109年7月15日施行，且同條例第35條之1第1款並
    規定，施行前犯第10條之罪之案件，於修正施行後「偵查中
    之案件，由檢察官依修正後規定處理。」又觀察、勒戒後，
    檢察官或少年法院（地方法院少年法庭）依據勒戒處所之陳
    報，認受觀察、勒戒人有繼續施用毒品傾向者，檢察官應聲
    請法院裁定或由少年法院（地方法院少年法庭）裁定令入戒
    治處所強制戒治，其期間為六個月以上，至無繼續強制戒治
    之必要為止，但最長不得逾一年。依前項規定為觀察、勒戒
    或強制戒治執行完畢釋放後，三年後再犯第10條之罪者，適
    用前2項之規定，毒品危害防制條例第20條第2項、第3項定
    有明文。次按有無繼續施用毒品傾向之評估標準，並非完全
    以受勒戒人勒戒後之結果為準，勒戒前之各種情況，仍應作
    為評估之依據。依勒戒處所評分說明手冊規定，係以前科紀
    錄與行為表現、臨床評估、社會穩定度，三項合併計算分數
    ，每一大項皆有靜態因子與動態因子。而關於有無繼續施用
    毒品傾向之評估標準，法務部因應毒品危害防制條例之修正
    及109年11月18日最高法院刑事大法庭109年度台上大字第38
    26號裁定意旨，業於110年3月26日以法矯字第11006001760
    號函修正頒布「有無繼續施用毒品傾向評估標準紀錄表」、
    「有無繼續施用毒品傾向評估標準評分說明手冊」，上開評
    分說明手冊載明判定之原則：「受觀察勒戒人入所後，經過
    2週時間的觀察、勒戒，由處所及醫療人員依據其各項紀錄
    、資料及觀察勒戒期間之行為表現，加以評分。在勒戒人入
    所四至六週後，可再做一次評估以做必要之評分修正。每一
    大項皆有靜態因子與動態因子。先以靜態因子分數評分，靜
    態因子分數總分在60分（含）以上為『有繼續施用毒品傾向』
    ；60分以下，與動態因子分數相加，如果總分在60分（含）
    以上，為『有繼續施用毒品傾向』」，又評估標準紀錄表及說
    明手冊中「前科紀錄與行為表現」之第一題及第三題之計分
    方式修正如下（餘無修正）：㈠第一項「毒品犯罪相關司法
    紀錄」：計分方式修正為每筆（次）5分，總分上限為10分
    ；㈡第三項「其他犯罪相關紀錄」：計分方式修正為每筆（
    次）2分，總分上限為10分。是被告有無「繼續施用毒品傾
    向」，係依具體個案之臨床實務及相關事證等情綜合判定，
    有其相當之專業依據及標準，且涉及專門醫學，又衡酌強制
    戒治之目的，係為協助施用毒品者戒斷毒品之心癮及身癮所
    為之一種保安處分類型，而該評估標準係將與判斷有無繼續
    施用傾向之相關因素加以列舉及量化，適用於每一位受觀察
    、勒戒處分之人，具一致性、普遍性、客觀性，以利執法者
    判定受勒戒人有無繼續施用毒品傾向，倘其評估由形式上觀
    察，無擅斷或濫權等明顯不當情事，法院應予尊重。
四、經查：
(一)被告因施用第一級毒品、第二級毒品案件，經原審法院以11
    0年度毒聲字第1022號裁定，送臺北看守所附設勒戒處所觀
    察、勒戒後，該勒戒處所依據前開修正後之評估標準，就被
    告之前科紀錄與行為表現、臨床評估、社會穩定度等三大項
    因素進行評估，本件被告經法務部○○○○○○○○附設勒戒處所評
    分結果：
　1.前科紀錄與行為表現合計為37分（毒品犯罪相關司法紀錄「
    8筆」計10分、首次毒品犯罪年齡為「21-30歲」計5分、其
    他犯罪相關紀錄「6筆」計10分、入所時尿液毒品檢驗為「
    多種毒品反應」計10分、所內行為表現「持續於所內抽菸」
    2分，上開靜態因子及動態因子合計為37分）；
　2.臨床評估部分合計為36分（多重毒品濫用為「有，海洛因、
    安非他命」計10分、合法物質濫用為「有，菸」計2分、使
    用方式為「有注射使用」計10分、使用年數為「超過一年」
    計10分，上開靜態因子合計為32分，精神疾病共病〈含反社
    會人格〉經評定為「無」計0分、臨床綜合評估〈含病識感、
    動機、態度、就醫意願〉評定為「中度」計4分，上開二項動
    態因子合計為4分）；
　3.社會穩定度部分合計為2分（工作「兼職工作（園藝）」，
    計2分、家人藥物濫用「無」，計0分，上開二項靜態因子合
    計為2分；入所後家人是否訪視為「有，2次」，計0分、出
    所後是否與家人同住為「是」，計0分，上開二項動態因子
    合計為0分）；
　4.以上1至3部分之總分上限合計為75分（靜態因子共計69分，
    動態因子共計6分），而綜合判斷為有繼續施用毒品傾向，
    此有臺北看守所）110年10月15日北所衛字第11013005390號
    函及所附之「有無繼續施用毒品傾向證明書」、「有無繼續
    施用毒品傾向評估標準紀錄表」等件附卷可稽（見110年度
    毒偵字第 1936號卷第40頁至42頁）。
　5.上述評估標準紀錄表，除詳列各項靜態因子、動態因子之細
    目外，並定有各項配分、上限等具體標準，由醫師本於其專
    門學識經驗，依臨床實務及相關情節，評估被告之人格特質
    、臨床徵候、環境相關因素等所為之綜合判斷，具有實證依
    據且有客觀標準得以評比，經核上述各項分數之彙算亦無錯
    漏，或超過法務部所訂頒應評估為有繼續施用毒品傾向之分
    數標準，從形式上觀察，並無欠缺正當性、擅斷或濫權等明
    顯不當之情事，自得憑以判斷被告有無繼續施用毒品之傾向
    。是原審採為認定被告於觀察、勒戒後，有繼續施用毒品傾
    向之依據，據此裁定被告令入戒治處所強制戒治，核屬有據
    ，於法並無不合。被告抗告意旨指稱臺北看守所之評估過程
    草率、欠缺專業性、有失公允，且評估時僅以無法改變之過
    往行為，作為判斷有無繼續施用毒品之傾向，有違修法後所
    明示不得以前科素行作為評估標準云云，徒憑己見，任意
    指摘原裁定不當，並非有據。　
(二)復按毒品危害防制條例規定強制戒治之目的，在於世界各國
    之醫療經驗及醫學界之共識，咸認施用毒品成癮者，其心癮
    甚難戒除，絕難戒絕斷癮，致其再犯率均偏高，故有持續收
    容於戒治處所施以強制戒治之必要，是該條例第20條第2項
    關於強制戒治之規定，係屬強制規定，只要觀察、勒戒後，
    經評定受觀察、勒戒人有繼續施用毒品傾向者，檢察官即應
    聲請法院裁定受觀察、勒戒者令入戒治處所強制戒治，其中
    並無任何例外規定。準此，原審法院既已據卷證資料裁定令
    被告入戒治處所強制戒治，核屬適法有據。抗告意旨另以被
    告於勒戒前已有戒毒之念，並至醫院接受戒癮治療，卻仍應
    受強制戒治處分，實於法相悖，進而主張無執行強制戒治之
    必要云云，亦非有據，自無從准許之。
(三)綜上所述，本件檢察官聲請洵屬有據，原裁定依毒品危害防
    制條例第20條第2項，裁定被告令入戒治處所強制戒治，其
    期間為六個月以上，至無繼續強制戒治之必要為止，但最長
    不得逾一年，經核其認事用法，並無違誤。被告執前事由提
    起本件抗告，並無理由，應予駁回。
據上論斷，應依刑事訴訟法第412條，裁定如主文。　
中　　華　　民　　國　　110 　年　　12　　月　　13　　日
                  刑事第二庭    審判長法　官  遲中慧
                                      法　官  李世華
                                      法　官  楊志雄
以上正本證明與原本無異。
不得再抗告。
                                      書記官  林昱廷
中　　華　　民　　國　　110 　年　　12　　月　　13　　日